最高法院刑事判決　　　　　　　九十六年度台上字第六三九號
上　訴　人　甲○○
上列上訴人因偽證案件，不服台灣高等法院台中分院中華民國九
十五年十一月二日第二審判決（九十五年度上訴字第二０九六號
，起訴案號：台灣南投地方法院檢察署九十三年度偵字第三八三
四號），提起上訴，本院判決如下：
    主  文
原判決撤銷，發回台灣高等法院台中分院。
    理  由
原判決認定上訴人甲○○有如原判決事實欄所示之犯行，因而維
持第一審論處上訴人於執行審判職務之公署審判時，證人於案情
有重要關係之事項，供前具結，而為虛偽陳述罪刑（處有期徒刑
一年）之判決，駁回上訴人在第二審之上訴；固非無見。
惟查：(一)刑法偽證罪之成立，以虛偽陳述之證人已於供前或供
後具結為其成立要件之一，刑法第一百六十八條規定甚明。所謂
具結，係指依法有具結義務之人，履行其具結義務而言，若在法
律上不得令其具結之人，而誤命其具結者，即不生具結效力。又
依刑事訴訟法第一百八十條第一項第一款之規定；證人現為或曾
為被告或自訴人之配偶、直系血親、三親等內之旁系血親、二親
等內之姻親或家長、家屬者，得拒絕證言；又同法第一百八十一
條規定：證人恐因陳述致自己或與其有前條（第一百八十條）第
一項關係之人受刑事追訴或處罰者，得拒絕證言。又民國九十二
年九月一日修正公布之刑事訴訟法，已將舊法第一百八十六條第
四款關於有同法第一百八十條第一項或第一百八十一條情形而不
拒絕證言者，不得令其具結之規定刪除，同時增訂同條第二項證
人有第一百八十一條之情形者，應告以得拒絕證言之規定，該修
正理由說明：「增訂第二項，若證人有第一百八十一條之情形者
，應告以得拒絕證言，以兼顧證人之權利」。是刑事訴訟法第一
百八十六條第二項之規定乃訊問證人時，應遵行之程序，且該項
告知，自應明確告知該證人有關刑事訴訟法第一百八十六條第二
項之規定以及同法第一百八十一條及第一百八十條之內容，始得
保障證人之權利。倘法院未經明確告知該項權利，即與未經告知
無異，若命其具結作證，並令負偽證罪責，即與刑事訴訟法第一
百八十六條第二項為保障證人權利而增訂之意旨相違。原判決事
實認定：上訴人於九十三年五月六日上午九時三十分在台灣台中
地方法院九十二年度訴字第五一八號陳祈安違反槍砲彈藥刀械管
制條例案件審理時，為迴謢陳祈安，於供前具結後虛偽陳述等情
；原判決理由復引用上訴人之警詢筆錄：「我於九十二年四月二
十三日左右有告訴陳祈安說要行搶台中區監理所，並告知都準備
好要行搶了，我問他要不要一起去行搶，陳祈安說不想拼（拚）
硬的，但陳祈安於四月三十日有去台中區監理所繳費，而遇到我
，我即告知陳祈安幫我注意台中區監理所狀況，陳祈安說他看一
下再說」（見原判決正本第五頁）；及審理中之供詞：「（九十
二年四月三十日）我當時請我哥哥幫我看監理所還有多久要打烊
，我哥哥知道我當天要行搶監理所」等語（見原判決正本第八頁
）；倘屬無訛，上訴人似與該案之被告陳祈安為兄弟，係二親等
之旁系血親，依前揭規定，法院自應依刑事訴訟法第一百八十六
條第二項規定告知，始稱適法。惟依卷附該案審判筆錄之記載：
「審判長諭知被告（即上訴人）甲○○轉為證人進行詰問，點呼
證人入庭後，審判長訊問上訴人：『（與被告廖心綿有無親屬關
係？）證人甲○○答：無』；審判長諭知：證人如恐因陳述致自
己或其有刑事訴訟法第一百八十條第一項關係之人受刑事追訴或
處罰者，得拒絕證言。證人如不拒絕證言，仍應具結，並告知證
人具結之義務及偽證之處罰，命朗讀結文後另具結，結交附卷」
等語（見他字第七二四號卷第五三頁）；並進而由共犯廖心綿之
選任辯護人黃興木律師詰問上訴人（見同卷第五三頁至第五七頁
），之後，法院並未再訊明上訴人與陳祈安有無親屬關係，即接
續改由陳祈安之選任辯護人林萬生律師及檢察官詰問上訴人，上
訴人並為本件檢察官起訴書所指訴之供述（見同卷第五八頁以下
）；則上訴人以證人身分就陳祈安有關之事項具結作證時，既未
經訊問與同案被告陳祈安之親屬關係，復未經告知刑事訴訟法第
一百八十條第一項第一款之具體內容；遽認上訴人經具結後為虛
偽之陳述，即嫌速斷，判決自有違誤。(二)刑法第一百六十八條
之偽證罪，並無處罰過失犯之明文，自以故意犯為處罰之對象；
原判決事實認定上訴人在上開同案被告陳祈安之刑事案件審理時
，虛偽陳述：「（問：被告陳祈安如何得知你涉及精明一街槍擊
案？）答：我有跟他講過，但他沒有參與」等情；惟原判決理由
並未敘明陳祈安有參與「精明一街」搶案，復未說明上訴人上開
陳述，如何與精明一街搶案之案情不符，判決自有理由不備之違
誤。再原判決事實雖載明上訴人與張璨瑜有策劃及執行台中縣大
肚鄉○○路二號台中區監理所內強盜案；惟原判決理由引用上訴
人之供詞說明：「被告甲○○警詢中供述：『（你和何人持槍在
台中縣大肚鄉○○路二號台中區監理所內，槍擊護鈔警員強盜現
款？）和張璨瑜共同持槍強盜現款』及『陳祈安於四月三十日有
去台中區監理所繳費，而遇到我，我即告知陳祈安幫我注意台中
區監理所狀況，陳祈安說他看一下再說，約過了五分鐘，陳祈安
打行動電話給我說外面好像不只一位警察，叫我不要搶了，我告
知他如這次不行搶，我要等很久，所以我與張璨瑜依計畫行搶』
等語（見原判決正本第四頁、第五頁）；及『（你跟廖心綿、張
璨瑜開車至監理所的時候，在附近你先上了陳祈安的車子，在裡
面談論何事？）我問他要不要『親自參與』，我告訴他我有多帶
一把槍，到時候分成三份，他說他不想拼（拚）硬的，所以在那
邊猶豫不決，後來我就跟他說不然你幫我看監理所的繳費情形，
然後他就沒有明確表示要不要下手行搶，然後我們就先進監理所
，然後他與宋珈璇後來也開車進來監理所，然後他們進去繳費，
出來之後，陳祈安告訴我不能繳費了，之後，我們即將車開至第
一辦公大樓後面，我跟張璨瑜即進去躲在廁所內，然後廖心綿就
開車離開了；（進入廁所之後，後來的狀況如何？）我們聽皮鞋
的聲音及以凸透鏡反射來看，之後我們就衝出來，我衝第一個，
出來後就看見駐衛警揹一袋的錢，我即先用槍身敲一下駐衛警的
肩膀，叫他不要動，而張璨瑜是站在他的後面，張璨瑜就先開槍
打他的手，我看他狀似要拔槍，我就朝他的臀部開了三槍，而張
璨瑜開了四槍。後來駐衛警倒在地上的時候，張璨瑜有趨前搶了
駐衛警的槍，並搶了駐衛警身上的那一包錢，然後我們就跑出去
了，然後張璨瑜把搶來的槍丟在停車場的排水溝內，並且把那袋
錢放在我機車上，然後我們就離開了。後來，我就跟張璨瑜二人
騎車至廖心綿停車的地方，把錢丟上車之後，才跟張璨瑜騎車至
他原來停放機車的地方，改騎他那部機車回租屋處；（陳祈安有
沒有告訴你當時他有幫你們擋了一部白色的追車？）有，他有說
』」等語（見原判決正本第七頁），原判決理由復說明陳祈安在
上開台中區監理所之搶案中擔任把風及接應的角色（見原判決正
本第十六頁）；如果屬實，則陳祈安似未出面直接參與實施強盜
，而上開檢察官所為「被告陳祈安如何得知你涉及精明一街槍擊
案？」之問話，是否能謂已明確訊問上訴人關於陳祈安是否參與
實施下手行搶，亦非無疑，則上訴人答稱：我有跟他講過等語，
是否能認其明知與事實不符？至於上訴人供稱：「他（陳祈安）
沒有參與」，究竟真意如何？係指沒有下手行搶？抑或未參與把
風及接應？均非無研求之餘地。此攸關上訴人是否有明知不實而
為陳述之故意，原判決未予究明，遽予論處偽證罪責，亦有調查
職責未盡之違誤。以上，或係上訴意旨所指摘，或屬本院得依職
權調查之事項，應認原判決有撤銷發回之原因。
據上論結，應依刑事訴訟法第三百九十七條、第四百零一條，判
決如主文。
中　　華　　民　　國　九十六　年　　一　　月　三十一　日
                      最高法院刑事第十二庭
                          審判長法官  林　永　茂
                                法官  洪　文　章
                                法官  何　菁　莪
                                法官  黃　正　興
                                法官  呂　永　福
      本件正本證明與原本無異
                                      書  記  官
中　　華　　民　　國　九十六　年　　二　　月　　五　　日
       　　　　　　　　　　　　　　　　　　　　　　　 v
